臺灣高等法院民事判決
110年度重上字第459號
上  訴  人  祐福投資股份有限公司

法定代理人  鄧文心  
訴訟代理人  陳怡秀律師
            許美麗律師
複 代理 人  古旻書律師
            蔡麗雯律師
被 上訴 人  林木清  
訴訟代理人  劉世興律師

上列當事人間請求返還價金事件，上訴人對於中華民國110年4月
22日臺灣新竹地方法院109年度重訴字第102號第一審判決提起上
訴，本院於111年11月9日言詞辯論終結，判決如下：
    主      文
原判決廢棄。
被上訴人在第一審之訴及假執行之聲請均駁回。
第一、二審訴訟費用由被上訴人負擔。　　　　　　
    事實及理由
壹、程序方面：
　　按不變更訴訟標的，而補充或更正事實上或法律上之陳述者
    ，非為訴之變更或追加，民事訴訟法第256條定有明文。查
    被上訴人於原審主張其已依民法第254條規定，解除兩造間
    就嘉義縣○○鄉○○○段00地號土地應有部分1/2（下稱系爭土地
    ）所成立之買賣契約（下稱系爭買賣契約），並依同法第25
    9條規定，請求上訴人返還已收價金新臺幣（下同）650萬元
    本息。其於本院另稱上訴人已將系爭土地所有權移轉登記予
    訴外人義達軒實業有限公司（下稱義達軒公司），其復依民
    法第256條規定解約等語（見本院卷第318頁），僅補充法律
    上解約之依據，而未變更訴訟標的，自非屬訴之追加。上訴
    人辯稱被上訴人未合法於本院為訴之追加云云（見本院卷第
    318頁），容有誤認，合先敘明。
貳、實體方面：
一、被上訴人主張：
  ㈠伊前與訴外人眾祐聯行有限公司（下稱眾祐聯行公司）合作
    投資新竹市頭前溪柯子湖人工溼地水質淨化工程（下稱柯子
    湖工程），嗣因獲利不如預期，為解決投資爭議，眾祐聯行
    公司之實際負責人何銘軒乃代理上訴人於民國107年9月15日
    與伊簽訂土地買賣合約書（下稱系爭合約書），約定由伊以
    1,650萬元買受系爭土地，並以伊應收回之柯子湖工程投資
    款650萬元抵付第一期價金。
  ㈡詎上訴人遲未依系爭合約書第2條約定，履行取得系爭土地完
    整通行權及合法施作回填整地之義務，經伊於109年3月3日
    函催上訴人於7日內履行該義務未果，伊乃依民法第254條規
    定，以起訴狀繕本之送達對上訴人為解約之意思表示；且上
    訴人於原審判決後，已將系爭土地所有權移轉登記予義達軒
    公司，業已不能履行將系爭土地所有權移轉登記予伊之義務
    ，伊另依民法第256條規定，以答辯三狀之送達向上訴人為
    解約之意思表示，系爭買賣契約業經伊合法解除，爰依民法
    第259條第1、2款規定，請求上訴人給付650萬元，並附加自
    107年9月15日起按年息5%計算之利息等語（原審為被上訴人
    勝訴之判決，上訴人不服提起上訴）。答辯聲明：⒈上訴駁
    回；⒉願供擔保請准宣告假執行。
二、上訴人抗辯：伊就系爭買賣契約，並不負取得土地道路通行
    權並回填整地之義務，且伊移轉系爭土地所有權予被上訴人
    之清償期尚未屆至，故無給付遲延或給付不能之情，被上訴
    人並未合法解約。且被上訴人並未實際給付第一期價金650
    萬元，亦無權請求伊返還該筆款項。再者，伊於原審判決後
    已匯款350萬元至被上訴人指定之訴外人達奕企業社銀行帳
    戶為清償。如被上訴人否認該筆匯款係為清償本件債務，則
    被上訴人係無法律上原因受此利益，伊得依不當得利之法律
    關係請求返還；且被上訴人乃以不法手段脅迫伊為上開匯款
    ，亦應對伊之350萬元損害負侵權行為損害賠償責任，爰以
    前開債權主張抵銷等語。上訴聲明：⒈原判決廢棄；⒉被上訴
    人在第一審之訴駁回。⒊如受不利判決，願供擔保請准宣告
    假執行。
三、兩造不爭執之事項：
  ㈠眾祐聯行公司與新竹市環境保護局於102年11月8日就柯子湖
    工程簽訂工程採購契約書（見原審卷第299-339頁）。
  ㈡眾祐聯行公司與被上訴人於102年12月30日簽訂柯子湖工程合
    作協議合約書，約定雙方共同出資投入柯子湖工程（見原審
    卷第107-112頁）。
  ㈢何銘軒代理上訴人於107年9月15日與被上訴人簽訂系爭合約
    書，約定由被上訴人以1,650萬元向上訴人買受系爭土地，
    其內記載第一期價金650萬元已支付（見原審卷第17頁）。
  ㈣上訴人於108年7月31日、同年9月5日二度函催被上訴人給付
    系爭土地價金尾款1,000萬元（見原審卷第19-23、29-30頁
    ）。
  ㈤被上訴人於109年3月3日催告上訴人於7日內提出土地通行權
    證明文件（見原審卷第31頁）。
  ㈥被上訴人以109年7月1日起訴狀繕本之送達向上訴人為解約之
    意思表示（見原審卷第12頁），上訴人於同年8月13日收受
    起訴狀（見原審卷第53頁）。
  ㈦上訴人於110年6月8日將系爭土地所有權移轉登記予義達軒公
    司（見本院卷第201頁）。　
　㈧被上訴人以111年9月1日答辯三狀繕本之送達向上訴人為解約
    之意思表示（見本院卷第297頁）。　
四、被上訴人主張何銘軒係為解決其與眾祐聯行公司因柯子湖工
    程之投資爭議，故代理上訴人與其訂定系爭買賣契約（見本
    院卷第297頁）。上訴人固坦認何銘軒確實代理其與被上訴
    人簽署系爭合約書，及何銘軒為有權代理之事實（見原審卷
    第348頁），但辯稱兩造係因為在系爭土地回填土方可以賺
    錢，方簽署系爭合約書云云（見本院卷第289頁）。本院基
    於下列事證，認上訴人所辯不實：
　㈠關於兩造締結系爭買賣契約之緣由，被上訴人於本院陳稱：
    訴外人巫秉謙於眾祐聯行公司就柯子湖工程去投標前就來找
    伊，說這個工程不錯可以投資，那時所講的投資，就是說眾
    祐聯行公司如果得標，履行此工程的資金，伊和眾祐聯行公
    司各出一半，後來眾祐聯行公司確定得標了，雙方才就合作
    投資細節進行討論，然後才簽正式合約書。當時預計兩方合
    計要投入的投資款是650萬元現金，因為此工程工期大概是1
    年，實際只要挖4個淨水池，而且可以視工程進度跟業主請
    款，再加上付給下包商的工程款，只需要一半付現金，另一
    半開2到3個月的票，故雙方預計只要拿出650萬的現金就可
    以完成全部工程。簽了正式合約書以後，雙方有實際按合約
    約定內容來履行，伊確實有保管專戶的存摺和一顆印章，也
    派了一個會計對帳。大概從103年6月起，伊就針對發包的金
    額和備標的金額出入太大，以及相關請款的問題和眾祐聯行
    公司有爭議，伊就直接把不合理的款項扣住不放款，合理的
    款項還是會放款，因為伊和眾祐聯行公司之爭議無法解決，
    也會導致工程延宕，何銘軒在103年底找伊、柯子湖工程之
    專案經理人、巫秉謙、林瑩蒼一起來開會，會議中有提到此
    工程得標金額3,400萬左右，預計全部發包給包商的金額加
    上保證金約3,900萬，扣除保證金及壓低部分包商的工程款
    後，大約可以打平，何銘軒就說雙方各自投入的650萬元各
    自取回，結束合作關係，從那一天會議以後，伊就不再針對
    此工程的帳目對帳，該年底何銘軒也藉故把伊保管的專戶存
    摺印章取回，等於雙方合作關係在該年底就結束。事後伊曾
    經發過存證信函跟何銘軒催討這650萬元，但何銘軒一直藉
    故拖延，伊也透過巫秉謙一直去催款，後來何銘軒透過巫秉
    謙提供伊三個以土地價金抵退股金之方案讓伊選擇，包含楊
    梅工業地、苗栗丙種建地及系爭土地，因為楊梅工業地價金
    太高，伊沒有錢付，苗栗丙種建地產權太複雜，而系爭土地
    可以合法回填廢土，應該會有利潤可期，所以伊才選擇系爭
    土地，雙方因此簽系爭合約書等語（見本院卷第172-175頁
    ）。
　㈡曾於眾祐聯行公司任職之周士鈞於本院證稱：伊是96年間到
    何銘軒所開的眾祐聯行公司任職，該公司經營環保專業營造
    業，從事環境工程之營造業務，也可以代操作廢水廠。這家
    公司的關係企業很多，上訴人也是眾祐聯行公司相關企業之
    一，但因為公司結構很複雜，都是何銘軒在主導，伊不知道
    上訴人和眾祐聯行公司彼此間之持股、從屬關係；當初是何
    銘軒代表眾祐聯行公司與巫秉謙談和被上訴人合作柯子湖工
    程之事等語（見本院卷第166-168頁），可知何銘軒雖非上
    訴人或眾祐聯行公司登記上之負責人，但實質上有主導該2
    家公司業務之權限。
　㈢巫秉謙於原審則證稱：被上訴人與眾祐聯行公司合作柯子湖
    工程，各出資50%，計算出來就是每人650萬元，後來被上訴
    人不要繼續做柯子湖工程，其出資的650萬元一直沒有返還
    ，後來何銘軒才提出要用系爭土地做返還，故在系爭合約書
    上寫何銘軒簽收土地價金現金650萬元，是以柯子湖工程被
    上訴人的股金來計算，事實上在簽系爭合約書的當下沒有簽
    收現金等語（見原審卷第251-253頁），與被上訴人前揭陳
    述吻合，堪信被上訴人陳稱何銘軒係為解決眾祐聯行公司與
    其就柯子湖工程之投資爭議，方代理上訴人與被上訴人簽訂
    系爭合約書乙節，確屬事實。被上訴人對此空言否認，卻無
    法就何銘軒事實上並未簽收系爭土地第一期買賣價金650萬
    元，卻於系爭合約書記載：「現金650萬簽收人：何銘軒」
    等文字，提出合理解釋，所言自非可採。
　㈣兩造既係為解決眾祐聯行公司與被上訴人間就柯子湖工程所
    生之退還入股金爭議，方成立系爭買賣契約，顯然系爭買賣
    契約乃兩造約定，互相讓步，以終止爭執之和解契約。此外
    ，兩造約定之內容，乃以他種法律關係（即兩造間之買賣契
    約）替代原有法律關係（即眾祐聯行公司與被上訴人間就柯
    子湖工程之合作關係），核係以和解契約創設新法律關係，
    被上訴人應依和解創設之新法律關係請求履行，不得再依原
    有法律關係請求給付（最高法院83年台上字第620號判例參
    照），亦不容上訴人更以原有法律關係之內容，作為拒絕履
    行系爭買賣契約之論據。準此，上訴人一再陳稱被上訴人未
    就柯子湖工程實際出資650萬元云云（見本院卷第346頁），
    即無審究之必要。
五、被上訴人雖主張上訴人就系爭買賣契約，有給付遲延及給付
    不能情事，其已合法解約，得依民法第259條第1款、第2款
    規定，請求上訴人返還已收價金650萬元並附加自受領時起
    之利息云云。本院認被上訴人之請求無據，茲說明如下：
　㈠被上訴人固稱上訴人依系爭買賣契約，負有取得系爭土地完
    整通行權及合法施作回填整地之義務卻未履行，應負遲延責
    任，其已依民法第254條規定以起訴狀繕本之送達向上訴人
    為解約之意思表示云云。惟查：
　⒈系爭合約書第2條約定：「付款方式第一次款簽約備證650萬
    元整（已支付），第二次付款於土地道路通行權完整並已經
    合法施作回填整地後，由甲方（即被上訴人）及另一半地主
    或雙方指定人具名向銀行申請貸款支付，第三次付款扣除前
    項金額及貸款支付額，其餘款項扣除原定價金雙方找補之」
    （見原審卷第17頁），顯係針對價金支付期程所設規範。被
    上訴人據此主張上訴人依約負有取得系爭土地完整通行權及
    合法施作回填整地之義務，核與系爭合約書第6條「本宗土
    地回填等之合法性適法性，均由（乙方）原賣方（即上訴人
    ）負責，若有違規違法概與（甲方）買方無涉」之內容齟齬
    ，已難遽信屬實。
　⒉況縱認被上訴人前揭主張可採，上訴人所負之該等義務，亦
    顯無確定給付期限，依民法第229第2項、第3項規定，上訴
    人於被上訴人得請求給付時，經其催告而未為給付，自催告
    期限屆滿時起，始負遲延責任。又被上訴人係於109年3月3
    日方催告上訴人於7日內提出土地通行權證明文件（參見兩
    造不爭執之事項㈤），上訴人於催告期限屆滿時起始負遲延
    之責。而被上訴人並未依民法第254條之規定，再定相當期
    限，催告上訴人履行，而係逕以起訴狀繕本之送達，向上訴
    人為解約之意思表示，其解除權之行使，與上開規定未合，
    自不生解約效力。至巫秉謙雖於原審證稱：當初簽系爭合約
    書時，何銘軒有說順利的話一年會把填地這些事完成等語（
    見原審卷第261頁），然系爭合約書第6條已明定系爭土地回
    填之合法性由上訴人負責，與被上訴人無涉，何銘軒斷無可
    能與被上訴人合意約定上訴人應於一年內取得合法施作回填
    整地之義務，是巫秉謙前揭證詞之真實性，容有疑問，不足
    證明上訴人所負前開義務有確定期限，併予指明。
  ㈡按因可歸責於債務人之事由，致給付不能者，債權人得請求
    賠償損害；債權人於有第226條之情形時，得解除其契約，
    為民法第226條第1項、第256條所明定。而所謂給付不能，
    係指於履行期屆至時，債務人無法依債之本旨而為給付之情
    形（最高法院109年度台上字第1081號判決參照）。查被上
    訴人主張上訴人就系爭買賣契約已陷於給付不能，乃以上訴
    人於110年6月8日以買賣為原因，將系爭土地所有權移轉登
    記予義達軒公司，為其論據。惟系爭合約書第8條約定：「
    本約需銀行核貸完成才得辦理過戶」，與系爭合約書第2條
    關於付款期程之約定相互參照，可知兩造業已約定於被上訴
    人以貸款支付第二期價金後，上訴人始應將系爭土地所有權
    移轉登記予被上訴人。而上訴人先後108年7月31日、同年9
    月5日二度函催被上訴人給付系爭土地價金尾款1,000萬元未
    果（參見兩造不爭執之事項㈣），足證被上訴人除已付訖第
    一期價金650萬元外，迄未給付其餘價金，自難認為上訴人
    依約所負移轉登記系爭土地所有權予被上訴人之債務，清償
    期已屆至，則被上訴人主張上訴人就此債務已陷於給付不能
    云云，難認有理，其依民法第256條規定向上訴人所為解約
    之意思表示，亦非適法，難認其已合法解除系爭買賣契約。
　㈢綜上，被上訴人並未依法解除系爭買賣契約，自無權依民法
    第259條第1、2款關於解約後回復原狀之規定，請求上訴人
    返還650萬元本息。
六、綜上所述，被上訴人依民法第259條第1、2款規定，請求上
    訴人給付650萬元，及自107年9月15日起至清償日止，按年
    息5%計算之利息，為無理由，不應准許。原審判命上訴人如
    數給付，自有未洽。上訴意旨指摘原判決不當，求予廢棄改
    判，為有理由，自應由本院廢棄改判如主文第二項所示。又
    被上訴人之訴既經駁回，其於本院所為假執行之聲請（見本
    院卷第287、380頁），亦失所附麗，應併予駁回。
七、本件事證已臻明確，兩造其餘之攻擊或防禦方法及所用之證
    據，經本院斟酌後，認為均不足以影響本判決之結果，爰不
    逐一論列，附此敘明。
八、據上論結，本件上訴為有理由，爰判決如主文。
中　　華　　民　　國　　111 　年　　12　　月　　7 　　日
                  民事第十二庭  
                        審判長法  官  陳婷玉
                              法  官  林晏如
                              法  官  毛彥程
正本係照原本作成。
如不服本判決，應於收受送達後20日內向本院提出上訴書狀，其
未表明上訴理由者，應於提出上訴後20日內向本院補提理由書狀
（均須按他造當事人之人數附繕本）上訴時應提出委任律師或具
有律師資格之人之委任狀；委任有律師資格者，另應附具律師資
格證書及釋明委任人與受任人有民事訴訟法第466條之1第1項但
書或第2項所定關係之釋明文書影本。如委任律師提起上訴者，
應一併繳納上訴審裁判費。
中　　華　　民　　國　　111 　年　　12　　月　　7 　　日
　　　　　　　　　　　　　    書記官  賴以真